【裁判字號】    97,訴,750
【裁判日期】    970109
【裁判案由】    確定經界
【裁判全文】
臺灣士林地方法院民事判決               97年度訴字第750號
原      告  壬○○
訴訟代理人  吳奎新律師
複 代理 人  陳添信律師
被      告  辛○○
            己○○
            戊○○
            庚○○
            丁○○
            丙○○
共      同
訴訟代理人  陳靜育律師
上列當事人間確定經界事件，本院於民國97年12月15日言詞辯論
終結，判決如下：
    主      文
確認原告所有臺北縣淡水鎮○○○段一五五地號土地與被告所共
有同段一五五－一三地號土地間之經界如附圖二所示A 、B 、C
、D 連線。
訴訟費用新臺幣參萬伍仟陸佰拾肆元由被告負擔二分之一，餘
由原告負擔。被告應賠償原告所預繳之訴訟費用新臺幣壹萬柒仟
捌佰拾柒元。
    事實及理由
一、原告起訴主張：伊父即訴外人高錫銘與訴外人高文政、被告
    辛○○、己○○、戊○○、庚○○之父即訴外人高吉田於民
    國92年間，為分家而協議將原為高錫銘與高吉田之父所有，
    登記於高錫銘名下之臺北縣淡水鎮○○○段155 、155-1 、
    155-12、155-14地號（下僅簡稱其地號）等土地分予高錫銘
    所有，同段154-13、155-10、155-11、155-13、155-15地號
    （下僅簡稱其地號）等土地分予高吉田所有，高錫銘並將15
    5 、155-1 地號土地辦理所有權移轉登記予伊，高吉田則將
    分得土地直接登記於高文政及辛○○、己○○、戊○○、庚○○名下，由渠等分別共有。嗣高錫銘發現92年間分產時，
    以坐落於155 地號、155-13地號土地（下合稱「系爭土地」
    ）上門牌號碼為臺北縣淡水鎮○○路138 、140 號建物（下
    稱「138 號、140 號建物」，並合稱「系爭建物」）之中心
    線作為155-13地號與155 地號土地分割之地界線結果，導致
    分產面積有誤。高錫銘與高吉田多次協商，並於向地政機關
    申請測量後，依地籍圖與土地現況調整之結果，雙方約定自
    155-10地號與156 地號間之土地界線（下稱「左側基準線」
    ）向155-13地號土地方向起算15公尺處劃定為155 地號與15
    5-13地號土地間之地界線，並經高錫銘與被告己○○於93年
    3 月10日簽署確認地籍參考圖及高錫銘、高吉田於93年5 月
    11日簽訂、由伊與高文政、辛○○、己○○、戊○○、庚○○擔任見證人之協議書（下稱「系爭協議書」）為證。詎高
    文政之繼承人即被告丁○○、丙○○與被告辛○○、己○○
    、戊○○、庚○○於96年間臺北縣政府辦理淡水鎮地籍圖重
    測時，竟堅持應自左側基準線起算18公尺處劃定155 地號與
    155-13地號土地間之界線，為終局解決紛爭，爰訴請確認經
    界等語。並聲明：確認155 地號與155-13地號土地之經界如
    附圖一A 、B 、C 、D 連線所示。
二、被告則以：高錫銘、高吉田於93年5 月11日簽訂系爭協議書
    ，係約定以系爭建物現實共同壁作為劃定155 地號與155-13
    地號土地界線之標準，並據此辦妥分割登記，原告提起本件
    訴訟，實為取得上開土地經重測後所多出約44平方公尺之面
    積，核與確認經界之問題無涉。再者，若依原告主張之方式
    劃定系爭地段155 地號、155-13地號土地之界線，不但違反
    建築相關法規法定空地不得分割之規定，復須拆除138 號建
    物，不如以系爭建物共同壁中心線為界址，較符合法規及經
    濟效益等語，資為抗辯。並聲明：原告之訴駁回。
三、兩造不爭執之事實：
  (一)155-13地號土地係於92年9 月17日分割自155 地號土地，而
    系爭土地於分割登記前，均登記為高錫銘所有。
  (二)原告之父高錫銘與被告丁○○、丙○○之祖父即被告辛○○
    、己○○、戊○○、庚○○之父高吉田於93年5 月11日，為
    分家而協議將原為高錫銘與高吉田之父所有，登記於高錫銘
    名下之155 、155-1 、155-12、155-14地號等土地分予高錫
    銘，154-13、155-10、155-11、155-13、155-15地號等土地
    分予高吉田。
  (三)高錫銘將分得土地中之155 、155-1 地號土地所有權移轉登
    記予原告，高吉田則將分得土地指定登記於被告丁○○、丙○○之父高文政、被告辛○○、己○○、戊○○、庚○○名
    下，由其等分別共有。
  (四)高錫銘、高吉田於93年5 月11日簽訂由原告與高文政、被告
    辛○○、己○○、戊○○、庚○○擔任見證人之系爭協議書
    。
四、得心證之理由：
    原告主張155 地號與155-13地號土地間之經界應如附圖一紅
    線所示，惟為被告所否認，並以前揭情詞置辯。是本件爭點
    即為：155 地號與155-13地號土地間之界址為何？茲詳述如
    下：
  (一)證人即原任職於臺北縣淡水地政事務所時承辦系爭土地分割
    案之甲○○於97年11月20日本院言詞辯論時到場結證稱：因
    系爭土地位於圖解區，是使用平板方式測量，測量時考慮可
    靠界址以及舊有界址去測繪，因右側基準點比較可靠，左側
    基準點則係後來興建之建築，容易會有誤差，故伊參考整片
    土地抓一個比較可靠之基準點來繪測、分割，155 地號與15
    5-13地號土地之界址係抓在（138 、140 號建物之）牆壁中
    心線；當初這兩筆土地是屬於同一人所有，其申請分割時，
    有提出分割原則，亦即左側、右側各多少米面寬，惟伊要求
    檢附法定空地分割證明，該證明有將分割示意圖顯示出來，
    伊就僅能依此份示意圖來分割，頂多僅能作部分微調，此一
    分割結果，亦經過所有權人蓋章同意；分割以後，當事人發
    現左側部分寬度增加了，才要求伊另以左側基準點來測繪這
    份示意圖（指本院卷第73頁之放大圖）等語（本院卷第128
    至129 頁）。
  (二)又證人即承辦本院囑託本件測量之臺北縣淡水地政事務所技
    士於上開期日亦到場結證稱：因系爭土地位於圖解區，於日
    據時期係以平板方式繪製，故伊測量時亦以平板方式測量，
    並參考之前之測量紀錄，伊於實際測量地界線抓基準點時，
    地籍圖與現況已有一些差距，故伊係抓比較大之範圍取得比
    較可信之基準點來測量；伊係參考當初系爭土地分割之原意
    ，以及土地旁邊之階梯步道，還有土地與相鄰之英專路及學
    府路之距離等狀況，繪製出第一份複丈成果圖（下稱「附圖
    二」）；原來系爭土地屬於建地，申請建造執照時，須預留
    法定空地，後又分割成為155 及155-13地號兩塊土地，因法
    定空地不可分割，故要求所有權人提出法定空地所在位置之
    套繪圖，確定法定空地沒有被分割，地政機關才准予分割，
    是伊於測繪時亦曾參考分割當時所有權人所提出來之資料，
    伊測繪之結果，以138 號、140 號建物牆壁中心線作為155
    地號與155-13地號土地間之界址，符合系爭土地分割時之情
    形；如依鈞院要求伊以圖之左側（下坡側）為基準點，其測
    量結果就如同第二份複丈成果圖（下稱「附圖三」）。如依
    此測量的結果，155 地號土地會多面寬約3 米之面積，反之
    如依附圖二之結果，則係155-13地號土地會增加面寬約3 米
    之面積，因土地現況較地籍圖之面積為大；依照附圖二（亦
    即原始分割圖）測量結果，法定空地是相符的，惟如依附圖
    三，因地界線有變動，故法定空地之位置及面積亦隨之變動
    等語（本院卷第125 至128 頁）。
  (三)另證人即代理高錫銘辦理系爭土地分割案之代書乙○○亦於
    上開期日到場結證稱：系爭土地分割完之後，高錫銘才說有
    多了寬3 米3 之土地問題，後來伊等就去請教證人甲○○，
    伊已不記得他有提供什麼建議或處置等語（本院卷第130 至
    131 頁）。
  (四)綜上所證，顯見系爭土地原所有人高錫銘於申請分割時，係
    由臺北縣淡水地政事務所測量員甲○○使用平板方式測量，
    除參考高錫銘提供138 、140 號建物之法定空地分割證明所
    顯示之分割示意圖外，並參考較大範圍土地之可靠界址及舊
    有界址後，選定較可靠之右側基準點來繪測、分割，結果15
    5 地號與155-13地號土地之界址為138 、140 號建物之牆壁
    中心線，此一分割結果亦經高錫銘蓋章確認並同意。而臺北
    縣淡水地政事務所技士受本院囑託所測繪之附圖二，亦係以
    該牆心線作為155 地號與155-13地號土地之界址，故堪認系
    爭土地分割後之地界線，應為如附圖二所示之A 、B 、C 、
    D 連線。
  (五)按土地法第38條第1 項規定辦理土地登記前，應先辦地籍測
    量，是以每筆土地之面積係依據地籍圖之界址而確定，並非
    先行確定每筆土地之面積然後據以移動界址，其理至明（最
    高法院69年度臺上字第308 號判決參照）。是高錫銘於系爭
    土地分割登記後，始發現155-13地號土地多了面寬3.3 米之
    面積，惟其既未依法定程序向地政機關申請重測或更正，自
    不足以變更原已分割確定之系爭土地之地界甚明。
  (六)又高錫銘與高吉田雖於93年5 月11日所簽訂由原告與高文政
    、被告辛○○、己○○、戊○○、庚○○擔任見證人之系爭
    協議書第4 條約定，如附圖四紅色部分產權為高錫銘分得，
    現使用人為高吉田，附圖四藍色部分產權為高吉田，現使用
    人為高錫銘，以上兩地暫時互換使用，俟將來無論任何一方
    重新建屋、另有用途或出售時，使用權人應將使用權無條件
    交還對方絕無異議。惟查，上開約定僅能證明協議書當事人
    間確有約定如附圖四紅色部分分給高錫銘，附圖四藍色部分
    則分給高吉田，自不影響系爭土地原已確定之地界線，亦即
    縱附圖四紅色部分位於155-13地號土地範圍內，雙方當事人
    亦僅係約定該特定部分之權屬，並無變更系爭土地地界線之
    意思。況雙方並約定暫時互換使用，於任何一方重新建屋、
    另有用途或出售等停止條件成就時，使用權人始須無條件交
    還對方，原告迄未舉證證明上開停止條件業已成就，亦無交
    還土地之問題。是原告以系爭協議書作為系爭土地地界線為
    如附圖一A 、B 、C 、D 連線所示之佐證，容有誤會，洵不
    足採。
  (七)次按所謂因定不動產界線之訴訟，係指不動產之經界不明，
    或就經界有爭執，而求定其界線所在之訴訟而言（最高法院
    30年抗字第177 號判例參照），性質上屬於形成之訴。本件
    原告既認為其與被告間就系爭土地界址有不明之情形，自得
    提起本訴，求為判決確定兩造土地間之界址。又原告提起此
    訴訟時，祇須聲明請求定其界線之所在即可，無須主張特定
    之界線。縱原告有主張一定之界線而不能證明，法院仍不能
    以此駁回其訴。亦即法院可不受兩造當事人主張之拘束，得
    本於調查之結果，定雙方不動產之經界（最高法院90年度臺
    上字第868 號判決參照）。系爭土地之界址應為如附圖二所
    示之A 、B 、C 、D 連線，前已認定，是原告雖訴請確認系
    爭土地之經界如附圖一A 、B 、C 、D 連線所示，揆諸前揭
    說明，本院仍不得駁回原告之訴，惟亦不受兩造其主張之拘
    束。爰確認155 地號與155-13地號土地之界址為如附圖二所
    示之A 、B 、C 、D 連線。
五、本件訴訟費用額確定為3 萬5,634 元（即原告預繳之第一審
    裁判費2 萬4,265 元、證人旅費1,394 元及測量費9,975 元
    ），因界址之確定於兩造均屬有利，爰諭知訴訟費用應由兩
    造平均負擔，即應由被告負擔1/2 即1 萬7,817 元，餘由原
    告負擔。故被告應賠償原告所預繳之訴訟費用1 萬7,817 元
    。
六、本件判決基礎已臻明確，兩造其餘之攻擊防禦方法及訴訟資
    料經本院斟酌後，核與判決不生影響，無一一論述之必要，
    併予敘明。
據上論結，原告之訴為有理由，依民事訴訟法第80條之1 、第85
條第1項前段、第87條第1 項，判決如主文。
中    華    民    國    97    年     1    月    9     日
                  民事第二庭  法  官  張國勳
以上正本證明與原本無異。
如對本判決上訴，應於判決送達後20日內向本院提出上訴狀。
中    華    民    國    98    年    1     月    13    日
                              書記官  周玉惠


司法院資訊處製作；財團法人民間司法改革基金會備份。
